【裁判字號】    91,重上更(一),9
【裁判日期】    921017
【裁判案由】    確認債權不存在
【裁判全文】
臺灣高等法院花蓮分院民事判決  九十一年度重上更(一)字第九號
      上訴人即被上訴人  昭陽建設股份有限公司
      法  定 代  理 人  甲○.
      訴  訟 代  理 人  乙○.
      上訴人即被上訴人  丙○○.
      訴  訟 代  理 人  林武順律師
當事人間請求確認債權不存在等事件，上訴人對於中華民國八十四年九月十八日臺灣
臺東地方法院八十四年度訴字第一九號第一審判決提起上訴，經最高法院第一次發回
更審，本院於九十二年十月二日言詞辯論終結，判決如下：
    主      文
原判決關於駁回上訴人丙○○後開第二項之訴部分，及訴訟費用之裁判除確定部分外
均廢棄。
右廢棄部分，被上訴人昭陽建設股份有限公司應再給付上訴人丙○○以新臺幣一千五
百萬元為本金計算，自民國八十三年十月十一日起至民國八十四年三月八日止，按週
年利率百分之六計算之利息。
上訴人昭陽建設股份有限公司之上訴駁回。
第一、二審訴訟費用除確定部分外，及發回前第三審訴訟費用，由上訴人昭陽建設股
份有限公司負擔。
本判決第二項所命之給付，得假執行。但被上訴人昭陽建設股份有限公司於假執行程
序實施前，以新臺幣貳拾玖萬零玖佰伍拾玖元為上訴人丙○○預供擔保後，得免假執
行。
    事實及理由
一、本件上訴人即被上訴人（以下簡稱上訴人）昭陽建設股份有限公司在原審起訴主
    張：伊於民國（下同）八十二年五月間為籌措興建臺東市東海國宅資金，與訴外
    人詹月鳳及黃美簽約合資興建，黃美竟與其所指定之伊公司原董事長陳宗仁製作
    不實之憑證，再夥同原審共同被告蕭林麗卿詐稱其等已共同支出費用達新臺幣（
    下同）九千二百八十四萬一千元。伊因之簽發付款人臺灣中小企業銀行臺東分行
    、票號七七八○一七號、發票日八十三年十月十日、面額一千五百萬元支票（下
    稱系爭支票）乙紙，以支付上述款項中之一部分。但該支票之簽發，顯為黃美、
    蕭林麗卿與陳宗仁間共同串通詐騙所致，蕭林麗卿對系爭支票即無債權存在。又
    系爭支票上所載「禁止轉讓背書」並未劃掉，其第一背書人訴外人貫申建設股份
    有限公司及票載受款人蕭林麗卿均未背書，顯見系爭支票之背書為不連續，丙○
    ○無法證明其票據上之權利。且丙○○係訴外人黃美之子，年僅二十七歲，無大
    筆資金借與蕭林麗卿，其取得系爭支票，顯無對價關係，伊與執票人丙○○間即
    存有票據法第十四條第二項所規定之人之抗辯。況伊與蕭林麗卿間並無任何法律
    關係存在，丙○○與蕭林麗卿係直接前後手關係，明知該項票據原因抗辯之存在
    ，依票據法第十三條規定，伊亦得抗辯之；因之就系爭支票自屬無票據債權存在
    等情。求為確認丙○○持有系爭支票之支票債權不存在之判決（上訴人昭陽建設
    股份有限公司對蕭林麗卿請求確認系爭支票之票據債權不存在部分，業經最高法
    院裁定駁回其上訴而告確定）。
二、上訴人即被上訴人（以下簡稱上訴人）丙○○則以：上訴人昭陽建設股份有限公
    司簽發系爭支票及另三張已兌現支票（合計面額四千萬元），係其與蕭林麗卿於
    八十三年三月七日訂立協議書約定，用以換回上訴人原簽發面額各二千萬元之支
    票二張。而蕭林麗卿於八十三年三月十八日之前，曾向伊借款二千五百萬元，始
    由蕭林麗卿背書轉讓系爭支票及前述已兌現三張支票中之一張（票號七七八○一
    五號、面額一千萬元）。伊取得系爭支票確有對價關係，支票上之背書亦非不連
    續等語，資為抗辯。並以「反訴」主張：伊持有上訴人昭陽建設股份有限公司所
    簽發面額一千五百萬元之系爭支票，於八十三年十月十一日提示，竟遭上訴人昭
    陽建設股份有限公司向法院聲請假處分，禁止伊為付款之提示而不獲付款。為此
    依票據法律關係，求為命上訴人昭陽建設股份有限公司給付票款一千五百萬元及
    自提示日八十三年十月十一日起至清償日止按年息百分之六加付利息之判決（原
    審判命上訴人昭陽建設股份有限公司給付上訴人丙○○一千五百萬元及自八十四
    年三月九日起至清償日止按年息百分之六計算之利息。又上訴人丙○○及蕭林麗
    卿依侵權行為之法律關係，以「反訴」請求上訴人昭陽建設股份有限公司給付（
    賠償）三十八萬元部分，經原審判決駁回後，未據其等聲明不服）。
三、按因訴之變更、追加或提起反訴，致其訴之全部或一部，不屬第四百二十七條第
    一項及第二項之範圍者，除當事人合意繼續適用簡易程序外，法院應以裁定改用
    通常訴訟程序，並由原法官繼續審理；民事訴訟法第四百三十五條第一項定有明
    文。本件於原審時因丙○○及蕭林麗卿依侵權行為之法律關係，以「反訴」請求
    昭陽建設股份有限公司給付（賠償）三十八萬元，且表示不同意繼續適用簡易程
    序，而由原審改用通常訴訟程序審理。上訴人丙○○於本院抗辯：本件依民事訴
    訟法第四百二十七條第二項第六款規定，應適用簡易訴訟程序，並不得上訴第三
    審云云；似有誤會，合先敘明。
四、本件系爭支票業經蕭林麗卿背書轉讓予丙○○，並同時將設定義務人昭陽建設股
    份有限公司（以下簡稱昭陽公司）所有坐落臺東市○○段一一七地號等十五筆土
    地之抵押權辦理變更登記讓與丙○○，及系爭支票於八十三年十月十一日經丙○
    ○提示不獲兌現，現仍由丙○○持有中等情；為上訴人昭陽公司所不爭執，並有
    丙○○提出系爭支票、退票理由單、上述土地登記簿謄本，及彰化商業銀行花蓮
    分行八十四年七月六日彰花字第一一八八號函附於原審卷可稽，堪認屬實。
五、昭陽公司與丙○○、蕭林麗卿間之訴訟，及昭陽公司與黃美間之訴訟，分別繫屬
    於本院民事庭八十四年度重上字第一一五號、八十四年度重上字第一一六號、八
    十五年度上字第二九號、八十五年度上字第四二號、八十五年度重上字第三０號
    、八十五年度重上字第三五號，本件訴訟即其中之一。而上述六件訴訟中，當事
    人所提出之攻擊防禦方法又大致相同，因之就其相同之攻擊防禦方法逐次敘明如
    下：
  1.黃美主張其連同詹月鳳於八十二年五月三十日與昭陽公司訂立合約書後，共同支
    付工程款合計達九千二百八十四萬一千零四十五元之明細如下：八十二年五月
    三十一日，黃美將九百九十萬元依昭陽公司之指示，存入其董事長陳宗仁在台灣
    省合作金庫帳戶，而昭陽公司如何分配花用該九百九十萬元及後開入款情形，均
    有其會計林淑燕制作之帳冊可稽。八十二年六月二日，黃美開立取款條，交昭
    陽公司由彰化銀行台東分行黃美之帳戶領取一百十萬元。八十二年六月三日，
    由黃美開立取款條，交昭陽公司由彰銀台東分行帳戶領取三百八十二萬元。八
    十二年六月四日，由黃美開立取款條，交昭陽公司由上開黃美銀行帳戶領取二百
    萬元。八十二年六月五日，由黃美開立取款條，交昭陽公司由黃美上開帳戶領
    取四百六十萬元（因昭陽公司會計陳小姐以購車為由，個人向黃美借款十五萬元
    ，故該取款條金額乃四百七十五萬元）。八十二年六月八日，由黃美開立取款
    條，交昭陽公司由黃美之銀行帳戶領取二百九十三萬元。八十二年六月九日，
    由黃美開立取款條，交昭陽公司由黃美之帳戶領取一百萬元。八十二年六月十
    日，由黃美開立取款條，交昭陽公司由彰銀台東分行黃美帳戶領取五百五十三萬
    元。八十二年六月十日，由黃美開立取款條，交昭陽公司由台東區中小企業銀
    行營業部黃美之子丙○○帳戶領取五十萬元。八十二年六月十五日，由黃美開
    立取款條，交昭陽公司由黃美之銀行帳戶領取五百六十二萬三千二百七十二元。
    八十二年六月十五日，由黃美開立取款條，交昭陽公司由黃美之銀行帳戶領取
    七十五萬元。八十二年六月十六日，由黃美開立取款條，交昭陽公司由黃美之
    銀行帳戶領取二十五萬元。八十二年六月十六日，由黃美開立取款條，交昭陽
    公司由黃美之銀行帳戶領取五十六萬九千九百元。八十二年六月十八日，由黃
    美開立取款條，交昭陽公司由黃美之銀行帳戶領取十萬元。八十二年六月十八
    日，黃美自台灣土地銀行花蓮分行匯款三百萬元入昭陽公司在台灣土地銀行台東
    分行之支票存款帳戶。八十二年六月二十一日，由黃美開立取款條，交昭陽公
    司由黃美之銀行帳戶領取二百七十三萬一千四百十四元。八十二年六月二十一
    日，由黃美開立取款條，交昭陽公司由黃美帳戶領取三萬九千八百元。八十二
    年六月二十五日，黃美自台灣中小企業銀行花蓮分行匯款一百三十一萬零一百四
    十八元入昭陽公司在台灣中小企業銀行台東分行之支票存款帳戶。八十二年六
    月二十六日，黃美自台灣中小企業銀行花蓮分行款一千三百萬元入昭陽公司在
    台灣中小企業銀行台東分行之支票存款帳戶。八十二年六月二十八日，黃美自
    台灣土地銀行花蓮分行款五百萬元入昭陽公司在台灣土地銀行台東分行之活期
    存款帳戶。八十二年六月二十六日，由黃美開立同年六月三十日之取款條交昭
    陽公司由黃美在彰銀台東分行之帳戶領取三十萬元。八十二年七月九日，黃美
    由在上開銀行帳戶提領十四萬元，以其中之四萬元交付昭陽公司。八十二年七
    月九日，由詹月鳳匯款一百三十萬元入昭陽公司在台灣土地銀行台東分行一八三
    ０－四號支票存款帳戶。八十二年七月十日，由詹月鳳匯款一百五十萬元入昭
    陽公司在台灣土地銀行台東分行一七０八五七號活期存款帳戶。
    八十二年七月十二日，黃美以夫陳宗惠名義自台灣土地銀行花蓮分行匯款四百
    五十萬元入昭陽公司在台灣土地銀行台東分行之活期存款帳戶，惟出資僅記為三
    百六十九萬五千元。八十二年七月二十六日，黃美存入一百四十七萬元於昭陽
    公司在台灣土地銀行台東分行之活期存款帳戶，並由黃美開立取款條，交昭陽公
    司由彰化銀行台東分行黃美之帳戶領取三十三萬一千五百十一元，亦存入昭陽公
    司上開銀行帳戶。又為支付昭陽公司前向黃美借款五千萬元之當年五、六月份二
    個月利息合計二百萬元，及支付詹月鳳之夫劉松癸建築師為昭陽公司辦理東海國
    宅建築融資之勞務費一百五十萬元，昭陽公司乃以帳面沖轉之方式，記為黃美與
    詹月鳳於當日就上開金額合計出資五百三十萬一千五百十一元。八十二年七月
    三十日，黃美以夫陳宗惠名義自台灣土地銀行花蓮分行匯款三百萬元入昭陽公司
    在台灣土地銀行台東分行之活期存款帳戶。八十二年七月三十日，由詹月鳳匯
    款四百萬元入昭陽公司在台灣土地銀行台東分行一七０八五七號活期存款帳戶。
    八十二年七月三十日，黃美自台灣土地銀行花蓮分行匯款一千萬元入昭陽公司
    在台灣土地銀行台東分行一八三０－四號支票存款帳戶。前開至項金額合計
    為九千二百八十四萬一千零四十五元等情（以上參見黃美於本院八十五年度上字
    第二九號八十六年一月七日所提出之答辯（續二）狀內之主張），業據黃美提出
    取款條影本十八張、匯款條影印八張、帳冊影本乙份、存摺影本乙份為證（見本
    院八十五年度上字第二九號卷(二)第七十三頁起至一０二頁）。且黃美與詹月鳳上
    開共同支付工程款明細至項之主張，經核與本院送請育嘉聯合會計師事務所
    於八十九年一月十一日之綜合鑑定報告書（詳如附件），伍之一起至之三十一止
    （見該報告書第二頁起至第一九頁止）所載之資金流入情形悉相吻合（即上開黃
    美所主張項起至項止，與附件之鑑定書伍之一起至伍之廿五均相符合；上開
    黃美所主張之第項與該鑑定報告書伍之二十六、二十七、二十八相符合；上開
    黃美所主張之、、項分別依序與綜合鑑定書伍之二十九、三十、三十一相
    符合），即堪信黃美上開之主張為真實。再就附件鑑定書陸就資金流入方面之鑑
    定意見（見鑑定書頁）中之一二三五六七部分之資金流入昭陽公司或其公司當
    時之董事長李榮權，應可認定黃美及詹月鳳確有匯入該等資金至昭陽公司，應無
    疑問。而鑑定意見陸之四（見鑑定書頁）所指：「自丙○○（上訴人黃美之子
    ）銀行帳戶中提領但未匯入上訴人昭陽建設股份有限公司銀行帳戶中計五００、
    ０００元」云云，經查係指鑑定書伍之九（見附件鑑定書第７頁）所載：「．．
    ．惟自傳票上得知係支付1.板模工王秀梅借支五００、０００元」，故該五十萬
    元雖未入昭陽公司帳戶，惟自傳票得知係支付昭陽公司板模工王秀梅借支之用，
    仍可認定係黃美自其子丙○○帳戶提領該五十萬元借予昭陽公司。又鑑定書陸之
    八（見附件鑑定書第頁）所載：「無任何匯款資料者計三、五００、０００元
    」，經查係指鑑定書伍之二十八（見鑑定書第頁）所載：「無任何匯款資料，
    只於八十二年七月十五日帳載記錄，支付上訴人昭陽建設股份有限公司應付予上
    訴人黃美借款五０、０００、０００元之當年五、六月份二個月利息合計二、０
    ００、０００元，及支付建築融資手續費一、五００、０００元，計三、五００
    、０００元，帳載係以1.沖還陳宗仁之工程款處理（屬於無憑證第二類）。」情
    形，查此部分之三百五十萬元，據黃美於本院八十五年度上字第二九號卷(二)（第
    六八頁反面第二行起至六九頁正面第一行止）係主張以帳面沖轉方式為之，並據
    其提出該帳面（見上開卷一００頁）係記載：「至２＼五０００萬元利息，在
    貸方下記載二、０００、０００元」及「辦理融資手續費一、五００、０００元
    」云云。查黃美、詹月鳳與昭陽公司於八十二年五月三十日所簽訂之合約書第四
    條約定：「．．．合約成立後所有甲方（按指黃美、詹月鳳）先行支付之款項，
    由付款日起償還日止，乙方（按指昭陽公司）應每月依銀行放款利率繳交金額利
    息，並於每期工程款支付時，乙方同意該期工程款支付百分之廿五為協助管理之
    報酬（報酬金利息由甲方自理）雙方共同建立會計帳目，每月簽章認定」。又同
    上合約書第七條約定：「．．．(五)乙方提供東海段一二九號等十五筆土地詳如附
    表(一)，供甲方作為先前融資擔保或另行借貸，．．」；準此，該日記帳之上開所
    載之利息二百萬元及辦理融資手續費一百五十萬元，依上開八十二年五月三十日
    合約書第四條、第七條(五)之約定，即無不合，且該帳目既係訂約雙方共同建立之
    會計帳目，並每月簽章認定，即不容任何一方任意否認其真實性，故爾該三百五
    十萬元仍應認係黃美、詹月鳳所投資昭陽公司之資金之一部。從而，黃美、詹月
    鳳與昭陽公司於八十二年五月三十日訂立合約書後，確有出資共九千二百八十四
    萬一千零四十五元。而昭陽公司於八十七年四月十五日於本院八十五年度重上字
    第三十號審理所提出之準備書六狀中亦謂：「雙方曾依黃美所主張墊付款九千二
    百八十四萬一千零四十五元，算至八十二年八月十日之利息應是一、四０五、一
    五四元，有計算表可證（證八），．．」（見上開卷第六宗第一五二頁反面第二
    行起），及於同一書狀中陳稱：「三其後昭陽公司按月支付九六七、０七四萬（
     按：該萬字係贅誤）元，計付八十二年九、十、十一月止（證十）」、「證八
    所記之計算利息，與八十三年三月七日之協議書內容相符，故而，該本件證物計
    算利息表為真正，並非虛偽」各等詞（見同上案卷第一五二頁反面第六、七行、
    第一五四頁第四、五行），並提出證八及證十之利息計算表四紙（見同上案卷第
    一七０頁起至第一七三頁） ，該帳冊係在昭陽公司繳呈之總帳簿第一六一、一
    六三、一六五頁影印而來，依上所述，該帳目為黃美、詹月鳳與昭陽公司雙方所
    共同建立之會計帳目，並每月簽章認定，應為真實，洵堪認定。上述之九千二百
    八十四萬一千零四十五元之出資，係蕭林麗卿出資四千萬元，黃美出資三千五百
    九十二萬元，詹月鳳一千六百九十二萬餘元所聚合，其中蕭林麗卿所出資之四千
    萬元係以其夫陳勝德在其銀行及信用合作社帳號之款支付或轉帳入黃美在其銀行
    帳戶，由黃美名義出資借予昭陽公司，有黃美提出之證五蕭林麗卿（支付昭陽公
    司借款四０、０００、０００元）之帳冊明細乙冊（附於八十五年度重上字第三
    ０號卷外之證物）可稽。另詹月鳳所出資之一千六百九十二萬餘元係詹月鳳於八
    十二年八月間以其不動產提供抵押借款一千萬元予昭陽公司及匯入昭陽公司現款
    六百九十餘萬元。另黃美部分之出資為三千五百九十二萬元等情，為黃美之訴訟
    代理人李百峰律師於八十九年一月二十八日本院準備程序時所自承（見本院八十
    五年度重上字第三０號卷第十宗卷內該日筆錄）。
  2.黃美、詹月鳳與昭陽公司簽訂八十二年五月三十日之合約書後，嗣於八十二年七
    月二十八日由甲方詹月鳳、黃美與乙方陳宗仁、李榮福、李榮義在興農山莊會議
    室訂立協議書，約明詹月鳳以其所有房、地提供由黃美負責借款壹仟萬元，於建
    築融資核妥後先償還詹月鳳及黃美所提供的不動產設定物塗銷，有關紅利則須至
    分戶貸款後才給甲方。該協議書第(五)項並約明紅利：乙方須支付伍千萬元還予甲
    方。又該協議書備註載為：「本協議事項是年５月日甲、乙雙方所簽事項中
    途變更再度協議，往後甲、乙雙方以本協議書之內容為主，八十二年五月三十日
    所簽之約廢除失效。本協議書成立後甲方全部代支公司之款項，公司應簽借據支
    票給甲方收執，黃美與詹月鳳之帳目黃美應負二分之一除外之溢支金額，詹月鳳
    應立借據與黃美，紅利及利息部分雙方各二分之一分攤」，有該協議附卷可稽（
    見本院八十五年度重上字第三０號卷外黃美所提出證貳之7.協議書）；復於
    八十二年八月十日，由甲方黃美、乙方昭陽公司（董事長陳宗仁）及李素勤、鄭
    輝煌就前開協議書再行簽訂協議書之補充約定（附於同上卷外證參），除約明(一)
    ：甲方（指黃美）截至本日止協助建築工程，業已完成之地下室部分全數工程款
    資金共新台幣玖仟貳佰捌拾肆萬壹仟元正，上開款項應由乙方簽立同額借據支票
    。．．(四)本案乙方應依上開金額依銀行放款利率，每月支付利息於甲方。(五)有關
    紅利新台幣伍仟萬元，乙方同意甲方依預售之價格認購本國宅之房屋，否則最遲
    於分戶貸款時還予甲方．．。」上開八十二年七月二十八日協議書及八十二年八
    月十日協議書之補充約定簽立後，昭陽公司即簽發付款人台灣土地銀行台東分行
    支票參紙（票號Ｂ0000000、Ｂ0000000、Ｂ0000000，發
    票日依序為八十三年二月十日、八十三年三月十日、八十三年四月十日，面額依
    序為一千五百萬元、一千五百萬元、一千二百八十四萬一千元）予黃美、詹月鳳
    （上開參紙支票影本，見本院八十五年度重上字第三０號卷外黃美所提出證六之
    八十三年三月七日協議書所附之支票影本），昭陽並另簽發付款人為台灣土地銀
    行台東分行之支票二紙（票號Ｂ0000000、Ｂ0000000，發票日均
    載為八十三年五月十日，面額均為二千萬元）予蕭林麗卿（上開支票二紙影本，
    見本院八十五年度重上字第三０號卷外黃美所提出之證六，八十三年三月七日但
    書所附之支票影本二紙）收執。上開昭陽公司前董事長陳宗仁（係於八十二年六
    月十一日起至同年八月十六日止任昭陽公司董事長，在其任昭陽公司董事長之前
    昭陽公司董事長為李榮權，昭陽公司於八十二年八月十七日以後之董事長為甲○
    ○，迄今仍是，此有經濟部函附卷可稽）所簽發交予黃美收執之票號Ｂ0000
    000號、Ｂ0000000號、Ｂ0000000號金額共計四千二百八十四
    萬一千元（上開支票三紙背面均有昭陽公司董事李榮義及現任董事長甲○○背書
    ），嗣經黃美與昭陽公司於民國八十三年三月七日再訂立協議書，約明由昭陽公
    司另行簽發三紙支票即付款人台灣中小企業銀行台東分行票號七七八０二一號、
    發票日八十三年十二月十日，面額壹仟壹佰玖拾貳萬元支票乙紙（上開支票乙紙
    係原審法院八十四年度訴字第一一八號、本院八十五年度重上字第三０號昭陽公
    司與黃美間確認債權不存在事件中所爭執之支票）及付款人台灣中小企業銀行台
    東分行票號七七八０二五號、發票日八十三年十一月十日面額壹仟貳佰萬元，票
    號七七八０一九號、發票日八十三年十月十日面額壹仟貳佰萬元之支票二紙（上
    開二紙支票係原法院八十四年度訴字第一八、七三號、本院八十四年度重上字第
    一一六號昭陽公司與黃美間確認債權不存在事件中所爭執之二張支票），三張支
    票共面額三千五百九十二萬元給予黃美，用以換回前述由昭陽公司所簽發給予黃
    美、詹月鳳之票號Ｂ0000000號、Ｂ0000000號、Ｂ000000
    0號（面額依序為一千五百萬元、一千五百萬元、一千二百八十四萬一千元）之
    三張支票（共面額四千二百八十四萬元一千元），於八十三年三月七日協議書第
    一項中並約明：「餘額陸佰玖拾貳萬壹仟元，屬詹月鳳所有，不另列立」等詞。
    ，且黃美與昭陽公司於八十三年三月七日簽訂協議書，除以上開票號七七八０二
    一號（面額一千一百九十二萬元）、票號七七八０二五號（面額一千二百萬元）
     、票號七七八０一九號（面額一千二百萬元）支票三紙換回票號一０七六三五
    號（面額一千五百萬元）、票號一０七六三六號（面額一千五百萬元）、票號一
    ０七六三六號（面額一千二百八十四萬一千元）支票三紙（前三紙支票與後三紙
    支票所相差面額六百九十二萬一千元，協議書約明該餘額六百九十二萬一千元係
    屬詹月鳳所有，不另列立）外，同時昭陽公司並簽發三張支票（如協議書附件二
    所示）給付黃美。該三紙支票即付款人台灣中小企業銀行票號七七八０二六號（
    發票日八十三年十月一日，面額二百萬元）、七七八０二四號（發票日八十三年
    十二月一日，面額一百七十四萬五千六百元）、七七八０二七號（發票日八十三
    年十一月一日，面額二百萬元），對於票號七七八０二六號、七七八０二四號、
    七七八０二七號三紙支票之簽發，昭陽公司主張：「係雙方於八十三年三月七日
    約定免除紅利支付，墊款利息改以月息二分計算，利息金額扣除詹月鳳墊款本金
    三百五十萬元、一百三十萬元、一百五十萬元、一、八０一、五一一元、一百五
    十萬元後之黃美墊款餘額為七一、０四一、０四五元，以二分利息計算至八十二
    年八月十日止為二、四三八、八０九元。八月十日至九月、十月、十一月十日止
    ，三個月以二分利息三個月為四、二六二、四六二元。十一月十日至八十三年三
    月十日止，計四個月二分之利息為二、四八三、二八三號（因扣除蕭林麗卿四千
    萬元，故本金剩三一、０四一、０四五元），然後將二、四三八、八０九元（八
    十二年五月三十一日至八月十日之利息）加四、二六二、四六二元（八十二年八
    月十一日至八十二年十一月十日之利息）加二、四八三、二八三元（八十二年十
    一月十一日起至八十三年三月十日止之利息），總計九、一八四、五五四元，應
    付給黃美。但因黃美前曾領取部分利息，故應由九、一八四、五五四元扣減一、
    四０五、一五四元及九六七、０００元、九六七、０００元、九六七０００元，
    餘額四、八七八、四００元才是真正補給黃美之利息，利息四、八七八、四００
    元加上黃美之本金餘額三一、０四一、０四五元，總計三五、九一九、四四五元
    。但原先黃美結帳主張尚欠本金四千二百八十四萬一千元，經變更免付紅利，改
    支二分利息後之本息僅應付三五、九一九、四四五元（四、八七八、四００元加
    三一、０四一、０四五元），多出之六、九二一、五五五元應退還昭陽公司。所
    以八十三年三月七日協議書第一條稱：雙方同意由乙方另行簽發三紙支票（到期
    日分別為八十三年十月十日、十一月十日、十二月十日，金額分別為一千二百萬
    元、一千二百萬元、一千一百九十二萬元，合計共三千五百九十二萬元，如附件
    二所示，交由甲方收執，餘額六百九十二萬一千元屬詹月鳳所有，不另列立），
    以交換甲方所有之前開三紙支票，．．．。從以上證據所示，(一)證八所記之計算
    利息，與八十三年三月七日之協議書內容相符；故而，該本件證物計算利息表為
    真正，並非虛偽。．．．五另外紅利部分，依前述，黃美已同意拋棄，改按月利
    率二分計算．．」云云等詞（(以上見昭陽公司於本院八十五年度重上字第三０
    號卷第六宗第一五二頁反面第八行起至一五四頁第四行、及第一五五頁第五行之
    準備書六狀所載；及見昭陽公司於本院八十五年度重上字第三五號卷第一八七頁
    反面第一行起至一八九頁第二行止之補充上訴理由二狀所載）；雖黃美否認其與
    昭陽公司於八十三年三月七日協議時有約定免除紅利改為月息二分計算之利息，
    並稱：「上訴人（指昭陽公司）於八十六年二月十八日所具補充上訴理由二狀所
    附證四之支款、存款明細表影本，明載該份明細表係上訴人（按指昭陽公司）在
    台灣土地銀行台東分行所開立一八三０之四號支票存款之帳目，上訴人竟主張該
    明細表為被上訴人（按指黃美）之支票存款帳戶資料云云，已屬顯然錯誤。上訴
    人（指昭陽公司）進而以該份自己帳戶明細表上之記載，主張被上訴人（黃美）
    於八十二年八月十日收取其一、四０五、一五四元之所謂利息云云，更屬無稽。
    ．．」等詞（見本院八十五年度重上字第三五號卷第二宗第五七頁黃美所提出之
    答辯  (續二)狀所記載）。本院查：昭陽公司上開主張伊公司與黃美於八十三年
    三月七日協議時有約定免除紅利，改按月息二分計算（扣除詹月鳳墊款部分及其
    利息）給付黃美，並計算應付與黃美之利息至八十三年三月十日前按月息二分計
    算為利息九、一八四、五五四元，扣減原先已給付之利息一、四０五、一五四元
    、九六七、０００元、九六七、０００元、九六七、０００元後，應再給付利息
    四、八七八、四００元，再加上黃美本金三一、０四一、０四五元（業已扣減蕭
    林麗卿之四千萬元及詹月鳳之部分）為三五、九一九、四四五元；但因黃美主張
    其本息為四二、八四一、０００元，故減去上開之三五、九一九、四四五元等於
    六、九二一、五五五元，此為黃美應退還予昭陽公司者等情，有昭陽公司所提出
    之利息計算表影本乙份（見八十五年度重上字第三０號卷第六宗第一七０－一七
    二頁），該利息計算表係影印自昭陽公司所繳呈之總帳簿第一六一、一六三、一
    六五頁而來，顯非臨訟製作，且與八十三年三月七日之協議書內容相符。又依前
    開所述八十二年五月三十日合約書及八十二年八月十日所簽訂之協議書補充約定
    ，黃美墊付工程款應付利息，昭陽公司係以銀行利率計算給之，有上開八十二年
    五月三十日合約書及八十二年八月十日所簽訂之協議書可稽，並非以月息二分計
    算利息給付黃美。而依上開昭陽公司所提出之利息計算表原先之利息（５＼起
    至＼１０止，係按借方金額乘以銀行放款利率計算而得），而於八十三年三月七
    日協議後，扣詹月鳳墊款後，於摘要欄天數右方圴按月息二分重算利息，並就
    ＼１０以前三個月按本金七一、０四一、０四五元依月息二分乘以三個月算出利息
    為四、二六二、四六二元 (上開本金七一、０四一、０四五元即黃美本金三一、
    ０四一、０四五元加上蕭林麗卿之四千萬元) ，又自十一月十日起至八十三年三
    月十日止，則以黃美本金三一、０四一、０四五元按月息二分乘四個月得出利息
    為二、四八三、二八三元，有昭陽公司提出計算表二件相互對照可知 (見本院八
    十五年度重上字第三０號卷第六宗第一七０、一七一、一七二頁與一七四、一七
    五、一七六頁相互對照) ，該利息計算表於８＼１０有記載利息合計一、四０五、
    一五四元（見本院八十五年度重上字第三五號卷第一宗第一九六頁），且於昭陽
    公司在其台灣土地銀行帳號00－000－00000－0號八十二年八月之支
    票存款分戶明細表上確有記載八十二年八月十二日以支票號碼0000000號
    支出金額一、四０五、一五四元，有分戶明細表乙紙可證（見同上卷第一九八頁
    證四），亦足以證明昭陽公司所提出之利息計算表為真正，並非事後臨訟所偽造
    。黃美雖否認有收取該一、四０五、一五四元之利息（本院八十五年度重上字第
    三五號卷第二宗第五七頁黃美答辯  (續二)狀）並謂：「開票以後都是月息兩分
    來算，八十二年五月三十日合約書如詹月鳳、黃美出資，昭陽公司按銀行利息付
    ，但都沒有付，此合約已作廢，八十二年七月二十八日黃美、詹月鳳與昭陽公司
    訂協議書，同年八月十日又訂立協議書補充約定，．．」云云（見本院八十五年
    度重上字第三０號卷(十)之八十九年一月二十八日準備程序筆錄第五頁所載）。然
    查，上開之八十二年五月三十日合約書、八十二年七月二十八日協議書、八十二
    年八月十日協議書補充約定，僅約明利息按銀行放款利率計算，並無所謂開票後
    按月息二分來算之記載，且就前開黃美與昭陽公司於八十三年三月七日所訂之協
    議書亦無隻字片語記載利息之計算，則黃美所稱開票以後都是月息兩分來算，核
    與上開合約書、協議書、協議書之補充約定、及八十三年三月七日之協議書約定
    係按銀行利率計算利息不相符合，且昭陽公司確有給付黃美上開按銀行利率計算
    之利息一、四０五、一五四元，有上述之分戶明細表可證，為昭陽公司所自認，
    並有該張一０七六二六號支票（發票日八十二年八月十一日、面額一、四０五、
    一五四元）影本附卷可稽（見本院八十四年度重上字第一一六號卷第四宗內本院
    八十九年三月十五日言詞辯論筆錄及黃美之訴代李百峰律師所提出之該張支票影
    本），更可佐證昭陽公司所主張該利息計算表（本院八十五年度重上字第三五號
    卷第一宗第一九六頁起至一九八頁證四止）為真正，非臨訟所偽造，堪信為真實
    ；故黃美辯稱昭陽公司並未付任何利息云云，殊非可採（黃美於本院最後一次言
    詞辯論中亦承認該張支票係昭陽公司依銀行利率給付伊之利息）。是昭陽公司所
    提出之利息計算表應為真實，其上所載利息其於八十三年三月七日以後因與黃美
    約定因免除紅利，遂改為按利息二分計算，並追溯至八十二年五月三十一日起算
    至八十三年三月十日後，計算利息共九、一八四、五五四元，扣減原先已給付利
    息一、四０五、一五四元、九六七、０００元、九六七０００元、九六七、００
    ０元後，應再給付利息四、八七八、四００元，再加上黃美本金三一、０四一、
    ０四五元，合為三五、九一九、四四五元（約合三千五百九十二萬元），故改以
    三張支票共面額三千五百九十二萬元換回黃美原持有之三張支票共面額四千二百
    八十四萬一千元（另於八十三年三月七日協議書約明餘款六百九十二萬元屬詹月
    鳳所有，不另列立，已如上述），再以支票號碼七七八０二六號（發票日八十三
    年十月一日，面額二百萬元）、七七八０二七號（發票日八十三年十一月一日，
    面額二百萬元）、七七八０二四號（發票日八十三年十二月一日，面額一百七十
    四萬五千六百元）三張充為上開未到期三張支票面額共三千五百九十二萬元未到
    期之按月息二分計算之補貼，亦可佐證黃美與昭陽間於八十三年三月七日協議時
    有以免除紅利，改以月息二分計算利息之約定。否則，昭陽公司僅須以按銀行利
    率為其支付利息即可，又何須以高出銀行利率甚多之月息二分為支付利息予黃美
    ，故昭公司抗辯稱其與黃美間確有以免除紅利，改支以按月息二分計算之約定等
    語，洵堪採信。黃美主張未有免除紅利之約定云云，殊非可採。故而本件原法院
    八十四年度重訴字第二號民事判決就黃美對於昭陽公司請求給付紅利事件中所為
    黃美勝訴之判決（即命昭陽公司應給付黃美新台幣二千五百萬元，及自八十四年
    一月十二日起至清償日止，按週年利率百分之五計算之利息之判決），尚有未合
    。
  3.右又開支票號碼七七八０二六號（發票日八十三年十月一日，面額二百萬元）之
    支票，於到期日後經黃美提示，業已兌現，此為黃美所自認。而昭陽公司所簽發
    付款人台灣中小企業銀行台東分行票號七七八０二七號（發票日八十三年十一月
    一日，面額二百萬元），經持票人於八十三年十一月二日提示後不獲支付（該張
    票號七七八０二七號支票，即原法院八十四年度訴字第一八八號、本院八十五年
    度上字第四二號昭陽公司與黃美間確認支票債權不存在事件）；及支票號碼七七
    八０二四號（發票日八十三年十二月一日，面額一百七十四萬五千六百元），經
    持票人於八十三年十二月一日提示不獲支付（該張票號七七八０二四號支票，即
    原法院八十四年度訴字第一一九號、本院八十五年度上字第二九昭陽公司與黃美
    間確認債權不存在事件中所爭執者）。至於前述由昭陽公司所開立台灣土地銀行
    台東分行甲存帳號一三八０四號之支票號碼Ｂ0000000號（發票日八十三
    年五月十日，面額二千萬元）及支票號碼Ｂ0000000號（發票日八十三年
    五月十日，面額二千萬元）二紙予蕭林麗卿，經昭陽公司與蕭林麗卿雙方於八十
    三年三月七日協議結果，由蕭林麗卿退還前開支票二紙，另由昭陽公司再行開立
    支票四紙，即付款人均為台灣中小企業銀行台東分行票號七七八０一四號（發票
    日八十三年三月十日，面額五百萬元）、票號七七八０一五號（發票日八十三年
    五月十日、面額一千萬元）、票號七七八０一六號（發票日八十三年八月十日，
    面額一千萬元）、票號七七八０一七號（發票日八十三年十月十日，面額一千五
    百萬元）等情，有八十三年三月七日之但書及其附件之支票影本附卷可稽（見本
    院八十五年度重上字第三０號卷外所附黃美所提出之證六協議書及其內之但書及
    所附之支票影本）。而上述之支票號碼七七八０一四號、七七八０一五號、七七
    八０一六號三張支票共面額二千五百萬元，均經持票人到期提示後業已兌現，為
    兩造所不爭執，堪信為真實；僅其中之支票號碼七七八０一七號（發票日八十三
    年十月十日，面額一千五百萬元）經執票人於八十三年十月十一日提示不獲兌現
    （上開支票號碼七七八０一七號支票即係本件系爭支票。
  4.綜右事證得知，黃美、詹月鳳於民國八十二年五月三十日與昭陽公司訂立合約書
    後，自八十二年五月三十一日起至同年八月十一日止期間內，確有為昭陽公司支
    出九千二百八十四萬一千元（千元以下之零四十五元金額捨去不論）。而上開金
    額至八十三年三月七日之協議書及同日之「但書」時，黃美之部分為三千五百九
    十二萬元，詹月鳳之出資為一千六百九十二萬一千元，蕭林麗卿之部分為四千萬
    元，黃美上開之三千五百九十二萬元，則由昭陽公司簽發付款人台灣中小企業銀
    行台東分行支票三張，即票號七七八０一九號（發票日八十三年十月十日，面額
    一千二百萬元）、票號七七八０二五號（發票日八十三年十一月十日，面額一千
    二百萬元）（按：上開二張支票即本院八十四年重上字第一一六號事件中之系爭
    二張支票），及票號七七八０二一號（發票日八十三年十二月十日，面額一千一
    百九十二萬元，按：上開支票一張即本院八十五年度重上字第三０號事件中之系
    爭支票一張）。而詹月鳳之上開一千六百九十二萬一千元，業經昭陽公司與詹月
    鳳就上開詹月鳳出資之一千六百九十二萬一千元部分業已達成解決方案，為證人
    詹月鳳所自承（見本院八十五年度上字第二九號卷第二宗第三九、四０頁，詹月
    鳳之一千六百九十二萬一千元部分，不在本院所審理之前述六件民事案所爭執之
    支票內，不在此贅論）。昭陽公司復主張其已與詹月鳳和解之一千六百九十二萬
    一千元應予扣減云云，因與本案中之支票無關，即不應予以扣減。另蕭林麗卿之
    出資四千萬元部分，依前開八十三年三月七日但書之約定，由昭陽公司於是日簽
    發付款人均為台灣中小企業銀行台東分行票號七七八０一四號（發票日八十三年
    三月十日，面額五百萬元）、七七八０一五號（發票日八十三年五月十日，面額
    一千萬元）、七七八０一六號（發票日八十三年八月十日，面額一千萬元）、七
    七八０一七號（發票日八十三年十月十日，面額一千五百萬元）支票四紙換回昭
    陽公司原先所簽發予蕭林麗卿之二張支票（即付款人均為台灣土地銀行台東分行
    票號Ｂ0000000號、發票日八十三年五月十日，面額二千萬元及票號Ｂ0
    000000號，發票日八十三年五月十日，面額二千萬元）。其後，昭陽公司
    並已兌現上開之票號七七八０一四號、七七八０一五號、七七八０一六號支票三
    張（合計面額為二千五百萬元），僅賸票七七八０一七號（發票日八十三年十月
    十日，面額一千五百萬元）一張未兌現（此張未兌現之支票即本件系爭支票) 。
    再者，因黃美與昭陽公司於民國八十二年七月二十八日所訂之協議書第五項原約
    定紅利係昭陽公須付伍仟萬元予詹月鳳、黃美，並於該日協議書備註欄內加填：
    「．．本協議書成立後甲方全部代支付公司之款項，公司應簽借據支票給甲方（
    按指詹月鳳、黃美）收執，黃美與詹月鳳之帳目黃美應負二分之一除外之溢支金
    額，詹月鳳應立借據與黃美，紅利及利息部分，雙方各二分之一分攤」等詞，是
    上開協議書內關於紅利之約定，即昭陽公司應給詹月鳳、黃美二人之紅利為五千
    萬元，又詹月鳳、黃美二人就紅利及利息，雙方各二分之一分攤，亦即黃美可分
    得紅利為二千五百萬元。其後黃美與昭陽公司於八十二年八月十日所簽訂之協議
    書補充約定除於第一項中確認甲方（指詹月鳳、黃美二人）截至本日（指八十二
    年八月十日）止協建築工程，業已完成之地下室部分全數工程款資金共新台幣玖
    仟貳佰捌拾肆萬壹仟元正外，尚於上開協議書之補充約定第四項約定：「本案乙
    方應依上開金額依銀行效款利率，每月支付利息於甲方」，第五項約定：「有關
    紅利新台幣伍仟萬元，乙方同意甲方依預售之價格認購本國宅之房屋，否則最遲
    於分戶貸款時還予甲方，．．」云云。可見昭陽公司應付與詹月鳳、黃美為協助
    建築工程所支出之資金利息是按「銀行放款利率」計算給付，並非按「月息二分
    給付」，至為明顯，且就帳冊上所記載之利息欄內原亦按「銀行放款利率」計算
    給付黃美，此不僅有上述之給付利息支票號碼一０七六二六號，發票日八十二年
    八月十一日，面額一、四０五、一五四元附卷可稽，黃美亦承認有收領該張支票
    利息屬實，已如上述。於八十三年三月七日黃美與昭陽公司復訂協議書時，確已
    約定免除上開紅利之給付，而改按以「月息二分」計算，此不僅由上述之帳冊之
    利息計算表（另記載於摘要欄內），並溯及自八十二年五月三十一日起算至八十
    三年三月十日止，方有尚應再給付黃美之利息差額四、八七八、四００元，加上
    黃美本金三一、０四一、０四五元，合計為三五、九一九、四四五元之數，此亦
    昭陽公司簽發三張支票共面額三千五百九十二萬元予黃美之由來，但因該三張共
    面額三千五百九十二萬元之支票，發票日分別為八十三年十月十日，八十三年十
    一月十日、八十三年十二月十日，距離八十三年三月七日協議時尚有段時日，故
    黃美及昭陽公司因有約定免除該紅利之約定，故仍按月息二分計算上述相差期間
    內之黃美損失，故由昭陽公司再行簽發七七八０二六（發票日八十三年十月一日
    ，面額二百萬元）、七七八０二七號（發票日八十三年十一月一日，面額二百萬
    元）、七七八０二四號（發票日八十三年十二月一日，面額一百七十四萬五千六
    百元）予黃美，亦可證明兩造間確有免除紅利，改以按月息二分計算之約定，否
    則何以蕭林麗卿之四千萬元亦係於同日間以遠期支票換票，而未另簽發距離發票
    日期間之利息支票（蓋昭陽公司與蕭林麗卿間並無有關紅利之約定，故亦無簽發
    任何之利息支票）。從而，昭陽公司辯稱已與黃美有免除上述紅利之約定，改支
    以按月息二分計算之利息云云，洵堪採信，黃美抗辯稱未有免除紅利之約定，而
    係自開票後即按月息二分計算，且其未領取有利息云云，即不可採。上開七七八
    ０二六號屆期提示已獲兌現，為兩造所不爭執，而號碼七七八０二七號、七七八
    ０二四號二張支票分別為本院八十五年度上字第四二號、八十五年度上字第二九
    號事件中之系爭支票，因該二張支票係因免除紅利之約定所轉換按月息二分計算
    ，故基本上與一般所謂純為利息約定性質者不同，故不受民法第二０五條利息超
    過百分之二十無請求權之適用，併此敘明。從而，本件中丙○○於案內所提出之
    支票，確有其債權之存在，昭陽公司提起訴訟，請求確認系爭支票之債權不存在
    ，即屬無據。
  5.至昭陽公司主張之會計林淑燕於臺灣臺東地方法院檢察署八十三年度偵字第一九
    三二號昭陽公司告訴陳宗仁、李素勤侵占一案中證稱：「伊初進公司，公司帳目
    凌亂，後因資金不足，請款無法付，改為黃美負責公司業務，並償付原由昭陽公
    司已支付之工程款四千萬元，黃美在公司期間，陳宗仁並未掌管公司，亦未支用
    公司款，均由黃美管理，印鑑章亦在黃美處，帳戶由其自行保管，陳宗仁只是傀
    儡，伊所記取之帳係依黃美囑咐，依帳面觀之，黃美、蕭林麗卿、詹月鳳共出資
    九千餘萬，黃美部分為三千四百餘萬元，惟因伊不負責實際管理資金之進出，無
    法確定所支出之帳目與其三人實際出資是否相符，於離職前公司曾支付一億多元
    工程款，惟不知該款之出處，至於黃美返還昭陽公司之四千萬元雖於八十二年六
    月十五日至八十二年七月十七日統一記載於陳宗仁帳上，惟陳宗仁是否收取，伊
    不知情等語，故黃美是否墊付工程款實有疑問等情，業據提出上開案號之不起訴
    處分書一件為證（見本院八十五年度重上字第三０號卷第一宗第四一頁起至四九
    頁止）。惟查黃美（蕭林麗卿出資之四千萬元依附於黃美名下）、詹月鳳等於八
    十二年五月三十日與昭陽公司訂立合約後，迄同年八月十日簽訂協議書之補充約
    定時止，確有出資共九千二百八十四萬一千元，已如前述；且依黃美、詹月鳳與
    昭陽公司八十二年五月三十日合約書第四項約定：「．．．雙方共同建立會計帳
    目，每月簽章認定」。是該帳目為雙方共同建立，並每月簽章認定；若有不實之
    帳目，當可於每月簽章認定時提出爭執，何以未予爭執，直至八十二年八月十日
    簽訂協議書之補充約定時，於該補充約定中復確認上開金額之出資屬實。且昭陽
    公司並提出該帳目之利息計算表，並表示該利息計算表上有關利息改按二分之計
    算屬實，並據以主張昭陽公司於八十三年三月七日與黃美協議時有免除兩造間紅
    利之約定，並以改按月息二分計算補給利息及再開三張支票，已如前述，故昭陽
    公司所舉上開證人林淑燕上開證言，並不足以否定黃美、詹月鳳上開出資金額之
    認定，附此敘明。
六、昭陽公司復主張依其於八十七年四月十五日準備書六狀（附於本院八十五年度重
    上字第三０號卷內第六宗第一五四頁反面）黃美墊付工程款七千一百零四萬一千
    零四十五元（按：不包括詹月鳳出資之一千六百九十二萬一千元在內，亦不包括
    改支月息二分應補給黃美利息按二分計算之四、八七八、四００元在內，參照上
    開卷宗第一七七頁證十三之利息表及本院就本件前開說明可知），尚應扣減：
    (一)依八十二年五月三十日黃美應給付昭陽公司三千零五十萬五千元（四０００萬
    元減掉十二張支票九百四十九萬五千元，有一百萬元未兌現）黃美說有匯入，但
    去向不明。(二)八十二年六月二十六日黃美入帳一千三百萬元，同日黃美領走者。
    (三)上訴人簽發給蕭林麗卿之四千萬元支票，已兌現二千五百萬元。(四)黃美掌控昭
    陽公司時售屋收入一千多萬元云云。惟查：(一)黃美依其與昭陽公司於八十二年五
    月三十日所訂立合約書應出資，包括代償昭陽公司所開出之十二張支票共面額一
    、０九九萬五千元，雖其中之一張一百萬元支票（見該合約書附件二之票號七四
    九九七一號、八十二年六月五日期、面額一百萬元）未經執票人提示，故黃美未
    支付該張支票款，業經黃美自認並未支付該張一百萬元之支票屬實。惟本院查黃
    美及詹月鳳前開出資共九千二百八十四萬一千元之出資，並不包括該張支票之金
    額在內，此由前述黃美之主張及鑑定書所載可知，故黃美雖未支付該張一百萬元
    之支票，昭陽公司仍不得主張扣減該一百萬元，又由鑑定書可知黃美、詹月鳳於
    八十二年五月三十日與昭陽公司簽訂合約書後迄同年八月十日訂有「協議書之補
    充約定」確認黃美、詹月鳳二人確有出資九千二百八十四萬一千元，該等出資金
    額亦與鑑定書所載相符，可知黃美、詹月鳳二人不僅支付五月三十日合約書附件
    之十二張支票九百四十九萬五千元而已，昭陽公司上開抗辯尚應扣減三千零五十
    萬五千元（即四千萬元減去十二張票九百四十九萬五千元），誠不知其何所依據
    。且昭陽公司所稱該三千零五十萬五千元去向不明云云，惟觀之鑑定書，已詳載
    上開九千二百八十四萬一千元之資金匯入款，昭陽公司就該款資金流出情形逐筆
    明，且就鑑定報告柒（見附件鑑定書第廿一－廿四頁），亦無有所謂三千零五
    十萬五千元去向不明者，僅於柒之五謂：「資金流向不明者計五、四五二、九九
    二元，包括償還陳宗仁工程款之十二張支票中未兌現之二張支票（按：似為一張
    支票之誤）計一、０００、０００元」云云，故扣除該一百萬元後，資金流向不
    明者僅四、四五二、九九二元。惟資金流向不明之上述金額，並不能證明係黃美
    所私自挪用，此係昭陽公司內部會計記帳之問題。又依八十二年五月三十日雙方
    合約書所載：「．．．雙方共同建立會計帳目，每月簽章認定」，既係由昭陽公
    司與黃美雙方共同建立會計帳目，每月簽章認定，自非黃美一人可以掌控昭陽公
    司，且雙方再於八十二年七月二十八日、八月十日復簽訂有「協議書」、「協議
    書之補充約定」，顯見兩造已就共同建立之會計帳目詳細對帳無訛。故昭陽公司
    上開應扣減三千零五十萬五千元之抗辯，殊無足採。(二)至於八十二年六月二十六
    日帳一千三百萬元入昭陽公司，並於當日即全數提領（見附件鑑定書伍之十九，
    即鑑定書第十三頁）；惟黃美抗辯稱：昭陽公司早於八十二年三月間即向黃美借
    款一千三百萬元，並簽發同年四月二十二日面額一千三百萬元之支票以供清償，
    但屆期提示不獲支付，昭陽公司乃又換開同年五月二十日之支票，惟又以雙方訂
    約在即（嗣後於五月三十日訂立合約書），要求黃美暫緩提示，至同年六月間，
    由李榮義向黃美稱，由黃美以提示該張五月二十日之支票方式兌領該一千三百萬
    元，作為黃美應支付合約書附件五所示已付工程款四千萬元中之一部分，黃美乃
    於六月二十六日由臺灣中小企業銀行花蓮分行匯款一千三百萬元進入昭陽公司在
    臺灣中小企業銀行臺東分行帳戶內，供黃美以號碼七四九九五六號（發票日八十
    二年五月二十日）兌領，且該張支票並有李榮義之背書等語。經查，黃美上開抗
    辯，業據其於本院最後言詞辯論期日後提出存摺影本一件及上開票號七四九九五
    六號（發票日八十二年五月二十日、面額一千三百萬元，提出日章蓋為八十二年
    六月二十六日、支票背面有李榮義之背書）支票一張為證，堪信黃美上開抗辯為
    真實，故黃美上開提領由其入昭陽公司帳戶之一千三百萬元（即黃美、詹月鳳
    對昭陽公司九千餘萬元出資之一部分），其提領供昭陽公司償還昭陽公司原先向
    黃美借款所開支票兌現之用，又焉能主張由黃美、詹月鳳之出資款金額中予以扣
    減。(三)昭陽公司簽發給蕭林麗卿之四千萬元支票，已兌領二千五百萬元部分，固
    屬實情，已如前述，惟查蕭林麗卿出資為四千萬元部分，昭陽公司原簽發八十三
    年五月十日期之面額均二千萬元之支票二張，其後昭陽公司以票號七七八０一四
    號、七七八一五號、七七八０一六號、七七八０一七號（面額依序為五百萬元、
    一千萬元、一千萬元、一千五百萬元）換回前面二張支票，其中之七七八０一四
    號、七七八０一五號、七七八０一六號三張支票屆期經執票人提示皆已兌領，固
    屬實情，惟本件所請求之票據並不包括上開已兌領之金額票據在內，自不生扣減
    之問題。(四)昭陽公司主張黃美掌控時之售屋款一千萬餘元應予扣減云云部分，惟
    黃美否認有收取昭陽公司之售屋款項，辯稱：昭陽公司預售房屋之收入款項，均
    交付予李榮福即昭陽公司之前任總經理、或陳宗仁即昭陽公司前任董事長，或李
    素勤即陳宗仁之妻等語（見本院八十五年度重上字第三０號卷第七宗第三九頁）
    。復據證人即昭陽公司之職員陳汶榕結證稱：「（房屋之預售收入款）在改組前
    交給李榮福，改組後交給陳宗仁或李素勤」等語明確（見同上案卷第十五頁筆錄
    ），並無任何證據，足以證明黃美有收取昭陽公司之售屋預售款，昭陽公司此部
    分主張扣減，亦乏依據。於茲附加敘明者為鑑定報告書柒之五及捌之四所謂「資
    金流向不明者計五、四五二、九九二元，包括償還陳宗仁工程款之十二張支票中
    未兌現之二張支票計一、０００、０００元」（見附件鑑定書第二四、二五頁）
     ，係昭陽公司內部帳目之記載是否完備問題，並不影響黃美、詹月鳳等就前述
    資金共有九千二百八十四萬一千元流入昭陽公司之認定。昭陽公司復主張係黃美
    與陳宗仁勾串，虛列有上開資金情事，伊知悉被詐欺後，已予撤銷被詐欺之意思
    表示云云；惟基上說明，並不足以證明黃美有與陳宗仁勾串詐欺情事，昭陽公司
    所為撤銷對其所簽訂之各該合約書、協議書，即於法不合。
七、昭陽公司主張系爭支票之背書不連續，故丙○○對為發票人之昭陽公司即無票據
    上之權利等語，惟查：
  1.按支票之發票人為支票之最後償還義務人，除支票已罹於消滅時效外，對執票人
    應負絕對之付款義務，故執票人對之有付款請求權，其責任同於匯票之承兌及本
    票之發票人，均為票據之第一債務人，此觀諸票據法第二十二條第一項、第一百
    三十二條、第一百三十四條規定自明，非如票據上之背書人等為第二債務人，只
    負擔保責付，而為相對責任。
  2.又按「付款人於承兌後應負付款之責，固為票據法第四十九條第一項（現為第五
    十二條第一項）所明定，然如執票人不能以背書之連續證明其權利，依同法第三
    十四條第一項（現為第三十七條第一項前段）之規定，仍不得請求付款．．．」
    ，最高法院二十一年上字第二０三七號判例著有明文。匯票承兌人與支票發票人
    同為票據第一債務人，依票據法第三十七條第一項及上開判例之明定，支票執票
    人亦應以背書之連續，證明其權利，始得對發票人行使付款請求權，應無疑義。
  3.昭陽公司主張系爭支票未經受款人蕭林麗卿背書，即由訴外人貫申公司背書交付
    蕭林麗卿，再由其背書轉讓與丙○○，其背書不連續云云，固據其請求傳訊證人
    莊憲忠為證。證人莊憲忠雖證稱系爭支票乃依代理昭陽公司簽發予蕭林麗卿（由
    其代理人黃美代為受領），簽發當時即將受款人記載為蕭林麗卿，因受款人要求
    保證，乃再由莊憲忠另代理貫申公司背書後再交回給受款人；且依其習慣，開票
    後均會記載受款人姓名等語。但查證人莊憲忠為昭陽公司之董事，並為該公司合
    資興建上述國宅之貫申公司副總經理，此有臺灣省建設廳之原告公司登記案卷中
    之變更登記事項卡一件在卷可證，復為兩造所不爭，故其與昭陽公司有密切之利
    害關係，灼然可見，故其證詞之證明力如何，已堪置疑。矧依丙○○提出系爭支
    票及八十三年三月七日莊憲忠當日同時代理昭陽公司簽發並當場交付予受款人之
    支票四張（面額分別為五百萬元、一千萬元、一千萬元及一百九十五萬元），其
    上均未載受款人姓名，此為兩造及莊憲忠所不爭執。由上可知，證人莊憲忠之證
    詞與事實不符，要不能採信。昭陽公司抗辯系爭支票莊憲忠代理簽發予蕭林麗卿
    並未載明受款人姓名，係莊憲忠代理貫申公司為背書後，再填載蕭林麗卿四字後
    交付予蕭林麗卿（由其代理人黃美代為受領）等情，揆諸前揭說明，應堪信實。
  4.按「本票之發票人應於本票上記載受款人之姓名或商號，未載受款人者以執票人
    為受款人。至於無記名本票則得依交付轉讓之。又執票人得於無記名本票之空白
    內，記載自己或他人為受款人，將其變更為記名本票，票據法第一百二十條第一
    項第三款、第三項、第一百二十四條準用同法第三十條第一項後段及第二十五條
    第二項，分別定有明文。故如由發票人將受款人記載於本票時，須由受款人先為
    背書轉讓，始能認為背書之連續，倘由執票人於無記名本票之空白內記載受款人
    ，並將本票背書轉讓與受款人時，則因受款人並非自發票人受讓本票之人，即不
    能因該受款人未在本票背書，遽指為背書不連續，遂謂其不得向背書人行使票據
    上權利」（最高法院六十八年台上字第一九三號判例可資參照）。本件系爭支票
    原為無記名支票，嗣由背書人貫申公司填載蕭林麗卿為受款人，再由蕭林麗卿背
    書交付予丙○○，已如前述，揆諸前揭判例意旨，系爭支票之背書顯為連續。從
    而，丙○○自得依法對發票人行使付款請求權，昭陽公司主張丙○○對其支票債
    權不存在云云，自非可採。
八、按發票人應照支票文義擔保支票之支付。又執票人向支票債務人行使追索權時，
    得請求自為付款提示日起之利息，如無約定利率者，依年利六釐計算。執票人不
    於第一百三十條所定期限內為付款之提示，或不於拒絕付款日或其後五日內，請
    求作為拒絕證書者，對於發票人以外之前手喪失追索權。票據法第一百二十六條
    、第一百三十三條、第一百三十二條分別定有明文。又發票人雖於提示期限經過
    後，對於執票人仍負責任。票據法第一百三十四條前段亦定有明文。是支票利息
    之起算日為付款提示日，如不為付款之提示，利息之起算，亦無所據，又發票人
    簽發支票交付受款人（執票人），實含有請其向銀錢業者兌領款項之意，而受款
    人受領支票自亦含有願向該銀錢業者提示付款之默示存在，從而其不為付款之提
    示，自係違背提示付款之義務，依誠信原則，當不得逕向發票人請求付款（最高
    法院七十一年五月四日、七十一年度第八次民事庭會議記錄參照）。本件系爭支
    票，即付款人臺灣中小企業銀行臺東分行支票號碼七七八０一九號（發票日八十
    三年十月十日、面額一千二百萬元）、票號七七八０二五號（發票日八十三年十
    一月十日、面額一千二百萬元，按上開支票二紙係本院八十四年度重上字第一一
    六號所審理者）；同上付款人支票號碼七七八０二一號（發票日八十三年十二月
    十日、面額一千一百九十二萬元，按該張支票係本院八十五年度重上字第三０號
    所審理者）；同上付款人支票號碼七七八０二七號（發票日八十三年十一月一日
    、面額二百萬元，按：該張支票係本院八十五年度上字第四二號所審理者）；同
    上付款人支票號碼七七八０二四號（發票日八十三年十二月一日、面額一百七十
    四萬五千六百元，按：該支票一張係本院八十五年度上字第二九號所審理者）；
    同上付款人支票號碼七七八０一七號（發票日八十三年十月十日、面額一千五百
    萬元。按：此張支票一紙即係本件系爭支票）等六張支票，均為昭陽公司為發票
    人，為其所自認。而依上述，該等支票之執票人執有該等支票俱有原因及對價關
    係存在，且上述六張支票，依序分別經執票人於八十三年十月十一日、八十三年
    十一月十日、八十三年十二月十日、八十三年十一月二日、八十三年十二月一日
    、八十三年十月十一日提示而不獲兌現，有各該支票及退票理由單附於上述各該
    案原審卷內可稽，執票人於各該案內均對於發票人昭陽公司提起反訴，依票據法
    律關係訴請昭陽公司給付執票人上開各張票據面額之金錢及均各自提示日起按年
    息百分之六計算之利息，依首揭法條規定，即無不合。雖昭陽公司曾向原法院聲
    請就該六張支票之執票人為禁止向發票人為提示付款之假處分，分別經原法院於
    八十三年十月五日以八十三年度全字第九七、九八、九九、一００、一０一、一
    ０二號民事裁定命昭陽公司提供相當之擔保金額後，執票人於本案判決確定前，
    不得向付款人為付款之提示及轉讓與第三人，有各該裁定書及昭陽公司提存擔保
    金之提存款附卷可稽，復為兩造所不爭執，固堪信為真實。惟支票假處分係保全
    程序，其程序之實施，應僅在於保全強制執行，並不能因保全程序之施行，而發
    生實體法上權利義務之變動效果。況如違反假處分之強制執行，亦僅依強制執行
    ，亦僅依強制執行法第一百二十九條規定除去行為之結果，究不能執此即認定提
    示不生效力。再者，昭陽公司就上述六張支票假處分之本案判決，均經判決其確
    認票據債權不存在為無理由，應受敗訴之判決，則假處分所欲保全之強制執行程
    序自失其效力，執票人非不得請求發票人給付自提示日起按年利率百分之六計算
    之利息。昭陽公司抗辯稱執票人不得為付款之提示及請求自提示日起算按年率百
    分之六計算之利息云云，即無所據。
九、另蕭林麗卿出資之四千萬元係依附於黃美名下，已如前述；則蕭林麗卿取得票據
    即非出於惡意。且丙○○確實有支付相當之對價始取得系爭支票乙節，業據其於
    原審提出彰化商業銀行花蓮分行存摺（有八十三年三月十八日支出五百萬元之記
    錄可考），及花蓮市第一信用合作社中山分社所簽發以台灣銀行花蓮分行擔任付
    款人之面額二千萬元支票影本為證；其取得係爭支票，亦非無對價。又昭陽公司
    就本件相關事實曾對丙○○及蕭林麗卿、黃美等人提起刑事詐欺及偽造文書之自
    訴，主張其受詐騙而設定抵押權及簽發交付連同本件系爭支票在內之四張支票，
    其後該抵押權及債權又讓與丙○○，並認丙○○涉有偽造文書及詐欺罪嫌；惟該
    刑事案件經本院八十七年度上易字第九二號審理結果，認定丙○○確有該債權（
    包括本件系爭支票債權），而諭知無罪判決確定（其中黃美部分雖經本院八十七
    年度易字第九十二號刑事判決認定不構成詐欺但構成偽造文書罪，嗣經本院再審
    後，改以八十九年度再字第一號刑事判決維持第一審全部無罪之判決）等情，亦
    經本院調閱前揭案號卷宗核閱無訛。丙○○既合法且有對價關係取得系爭支票，
    自得依法行使票據權。是昭陽公司謂其可主張票據法第十三條、第十四條第二項
    規定之抗辯，自非可採。再按「僅由調處爭議之第三人以書狀向法院陳明當事人
    已成立和解者，不生撤回訴或上訴之效果，其訴訟關係不能因此終結」（最高法
    院上字第九三五號判例參照）。本院審理中訴外人吳啟章向本院提出陳情書，陳
    稱兩造應撤回本件之起訴及上訴，並提出協議書為憑；惟丙○○否認其有授權訴
    外人吳啟章簽訂該協議書，而訴外人吳啟章復未能舉證丙○○確有授權，其陳情
    內容是否屬實已值存疑。況依前揭判例意旨，既未經當事人親自撤回訴訟，訴外
    人吳啟章所提之陳情書，自不發生撤回訴訟之效力，均併此敘明。
十、綜右所述，原審判決駁回昭陽公司對於丙○○確認債權不存在之訴，及判決准許
    丙○○對昭陽公司之反訴，命昭陽公司給付丙○○一千五百萬元並自民國八十四
    年三月九日起至清償日止，按週年利率百分之六計算之利息部分，核無不合；此
    部分昭陽公司提起上訴，求予廢棄改判，為無理由，應予駁回。至於原判決關於
    駁回丙○○反訴請求之關於自八十三年十月十一日（即提示日）起至八十四年三
    月八日止按週年利率百分之六計算之利息部分，即有未合；此部分丙○○提起上
    訴，求予廢棄改判，為有理由，應予准許，爰廢棄改判其勝訴。又廢棄改判部分
    所命給付之金額未逾新臺幣五十萬元，應依職權宣告假執行；但昭陽公司陳明願
    供擔保，請免為假執行，亦無不合，爰酌定相當之擔保金額准許之。兩造其餘攻
    擊防禦方法，不影響本件判決結果，不予贅述。
據上論結，本件昭陽公司之上訴為無理由，丙○○之上訴為有理由，應依民事訴訟法
第四百四十九條第一項、第四百五十條、第四百六十三條、第三百八十九條第一項第
五款、第三百九十二條第二項、第七十八條，判決如主文。
中      華      民      國    九十二    年      十      月    十七      日
                                    審判長法官  吳  鴻  章
                                          法官  黃  永  祥
                                          法官  林  德  盛
右為正本係照原本作成。
昭陽建設股份有限公司如不服本判決，應於收受送達後二十日內向本院提出上訴書狀
，其未表明上訴理由者，應於提出上訴後二十日內向本院補提理由書狀（均須按他造
當事人之人數附繕本）上訴時應提出委任律師或具有律師資格之人之委任狀；委任有
律師資格者，另應附具律師及格證書及釋明委任人與受任人有民事訴訟法第四百六十
六條之一第一項但書或第二項（詳附註）所定關係之釋明文書影本。
丙○○部分不得上訴。
                                    法院書記官  劉  夢  蕾
中      華      民      國    九十二    年      十      月    十七      日
附註：
民事訴訟法第四百六十六條之一（第一項、第二項）：
對於第二審判決上訴，上訴人應委任律師為訴訟代理人。但上訴人或其法定代理人具
有律師格者，不在此限。
上訴人之配偶、三親等內之血親、二親等內之姻親，或上訴人為法人、中央或地方機
關時，其所屬專任人員具有律師資格並經法院認為適當者，亦得為第三審訴訟代理人
。


司法院資訊處製作；財團法人民間司法改革基金會備份。
